臺灣彰化地方法院刑事判決　　　　　　 100年度訴字第1118號
公　訴　人　臺灣彰化地方法院檢察署檢察官
被　　　告　柯名鴻
上列被告因妨害自由等案件，經檢察官提起公訴（99年度偵字第
10372 號），本院判決如下：
    主  文
柯名鴻傷害人之身體，累犯，處有期徒刑參月，如易科罰金，以
新臺幣壹仟元折算壹日。
其餘被訴以非法方法剝奪人之行動自由及強制部分，均無罪。
    事  實
一、柯名鴻前於民國95年間，因違反槍砲彈藥刀械管制條例案件
    ，經本院以95年度訴字第1101號判決處有期徒刑3 年6 月，
    嗣因不服提起上訴，並於第二審審判程序中撤回上訴而確定
    ，甫於99年1 月15日縮短刑期假釋出監，於99年10月8 日保
    護管束期滿，未經撤銷假釋而執行完畢。詎猶不知悔改，因
    周建呈積欠其債務，曠時日久未清償完畢，且經向周建呈催
    討未果，遂於99年11月9 日上午5 時30分許，搭乘不知情之
    友人姚介卿所駕駛之自小客車，至彰化縣伸港鄉○○路101
    號周建呈住處，再度向周建呈催討債務，周建呈因家中正辦
    理喪事，不願雙方在該處洽談債務事宜，影響靈堂安寧，乃
    與柯名鴻一同搭乘姚介卿所駕駛之前揭自小客車，自周建呈
    上開住處，前往彰化縣伸港鄉○○路○ 段790 號柯名鴻住處
    兼工廠處理債務問題，詎於途中，柯名鴻因認周建呈藉故搪
    塞不予償還借款，心有不滿，遂與周建呈發生口角爭執，雙
    方進而互為拉扯，未料，柯名鴻竟基於傷害之犯意，於該時
    、地，徒手毆打周建呈左臉頰。待柯名鴻與周建呈進入上開
    工廠後，柯名鴻接續前揭傷害犯意，於同日上午5 時35分許
    ，在該工廠內，徒手毆打周建呈右眼角，致周建呈受有右眼
    瞼裂傷、左臉擦傷、瘀傷之傷害，柯名鴻亦同時受有左手挫
    傷之傷害（周建呈傷害部分，業據柯名鴻撤回告訴，經臺灣
    彰化地方法院檢察署檢察官以99年度偵字第10372 號為不起
    訴處分）。
二、案經周建呈訴由彰化縣警察局和美分局報告臺灣彰化地方法
    院檢察署檢察官偵查起訴。
    理  由
壹、證據能力部分：按被告以外之人於審判外之言詞或書面陳述
    ，除法律有規定者外，不得作為證據；被告以外之人於審判
    外之陳述，雖不符刑事訴訟法第159 條之1 至同條之4 之規
    定，而經當事人於審判程序同意作為證據，法院審酌該言詞
    陳述或書面陳述作成時之情況，認為適當者，亦得為證據。
    當事人、代理人或辯護人於法院調查證據時，知有刑事訴訟
    法第159 條第1項 不得為證據之情形，而未於言詞辯論終結
    前聲明異議者，視為有前項之同意，刑事訴訟法第159 條第
    1 項、第159 條之5 分別定有明文。查本判決所引用之各項
    據以認定事實之傳聞證據，被告柯名鴻及公訴人於本院言詞
    辯論終結前，均不爭執而未曾聲明異議，本院審酌該等言詞
    及書面陳述作成時之情況，並無出於任意性或不正取供，或
    違法或不當情事，且客觀上亦無不可信之情況，堪認為適當
    ，揆諸前開說明，依法均有證據能力，合先敘明。
貳、有罪部分
一、上揭犯罪事實，業據被告於本院審理時坦承不諱，核與證人
    即告訴人周建呈於警詢、偵查中指述之情節均相符（見彰化
    縣警察局和美分局警卷第5 頁至第6 頁、99年度核交字第16
    0 號卷第16頁至第17頁、99年度偵字第10372 號偵卷第25頁
    ），復有伸港忠孝醫院99年11月9 日診斷證明書、面額5 萬
    元之支票及臺灣票據交換所苗栗縣分所退票理由單各1 紙（
    見彰化縣警察局和美分局警卷第8 頁至第9 頁）在卷可稽，
    足認被告任意性自白與事實相符，本件事證明確，其傷害犯
    行堪以認定，應予依法論科。
二、核被告柯名鴻所為，係犯刑法第277 條第1 項普通傷害罪。
    被告係基於同一傷害之犯意，於密切接近之時間，毆打告訴
    人之左臉頰及右眼瞼，依一般社會健全觀念，在時間差距上
    ，難以強行分開，應視為數過舉動之接續實行，屬接續犯。
    又被告有如事實欄一所載之前案紀錄，甫於99年1 月15日縮
    短刑期假釋出監，於99年10月8 日保護管束期滿，未經撤銷
    假釋而執行完畢，有臺灣高等法院被告前案紀錄表在卷可佐
    ，其於受有期徒刑執行完畢後，5 年內故意再犯本件有期徒
    刑以上之罪，為累犯，應依刑法第47條第1 項規定加重其刑
    。爰審酌被告不思以理性之方式與告訴人處理金錢紛爭，竟
    以暴力相向，徒手毆打告訴人，致告訴人受有傷害，行為實
    不足取，惟念其犯後坦承犯行，態度尚佳，知所悔悟，並考
    以被告與告訴人2 人係因互毆致雙方均受有傷害，告訴人本
    身亦有可責之處，及其犯罪之動機、手段、目的、告訴人所
    受傷勢等一切情狀，量處如主文所示之刑，並諭知易科罰金
    之折算標準，以資懲儆。
參、無罪部分
一、公訴意旨另略以：被告柯名鴻因告訴人周建呈積欠其債務，
    曠時日久未清償完畢，竟基於剝奪他人行動自由之犯意，央
    託不知情之姚介卿，於99年11月9 日上午5 時30分許，開車
    載其至彰化縣伸港鄉○○路101 號告訴人周建呈住處後，由
    被告柯名鴻單獨入內，強押告訴人周建呈至等候在外之姚介
    卿車內，再指示姚介卿載送渠等至被告柯名鴻位於彰化縣伸
    港鄉○○村○○路○ 段790 號之住處兼工廠，協調債務問題
    ，以此方式限制告訴人周建呈之行動自由。而於同日上午某
    時許，在上開工廠內協商債務過程中，被告柯名鴻復基於使
    人行無義務之事之犯意，強行要求告訴人周建呈簽發如附表
    所示之本票10張，以脅迫之方式使告訴人周建呈行無義務之
    事。嗣因告訴人周建呈之父周服利報警，被告柯名鴻始於同
    日上午8 、9 時許，騎乘機車搭載告訴人周建呈返回其上開
    住處，而為警查獲。因認被告柯名鴻涉有刑法第302 條第1
    項以非法方法剝奪人之行動自由及同法第304 條第1 項強制
    罪嫌等語。
二、按犯罪事實應依證據認定之，無證據不得認定犯罪事實；又
    不能證明被告犯罪，應諭知無罪之判決，刑事訴訟法第154
    條第2 項、第301 條第1 項分別定有明文。再按刑事訴訟法
    上所謂認定犯罪事實之證據，係指足以認定被告確有犯罪行
    為之積極證據而言，如未能發現相當證據或證據不足以證明
    ，自不能以推測或擬制之方法，以為裁判基礎。而認定不利
    於被告之事實，須依積極證據，苟積極證據不足為不利被告
    之認定時，即應為有利於被告之認定，更不必有何有利之證
    據；又認定犯罪事實所憑之證據，雖不以直接證據為限，間
    接證據亦包括在內，然而無論直接證據或間接證據，其為訴
    訟上之證明，須於通常一般之人均不致有所懷疑，而得確信
    其為真實之程度者，始得據為有罪之認定，倘其證明尚未達
    到此一程度，而有合理之懷疑存在，無從使事實審法院得有
    罪之確信時，即應由法院為諭知被告無罪之判決。亦即若證
    據資料在經驗科學上或論理法則上尚有對被告較為有利之存
    疑，而無從依其他客觀方法排除此項合理之可疑，即不得以
    此資料作為斷罪之基礎，且刑事訴訟制度受「倘有懷疑，即
    從被告之利益為解釋」、「被告應被推定為無罪」之原則所
    支配，故得為訴訟上之證明者，無論為直接或間接證據，須
    客觀上於一般人均不致有所懷疑而達於確信之程度者，始可
    據為有罪之認定，倘其證明尚未達於「確信」之程度，而有
    合理可疑存在時，即難據以為被告不利認定，換言之，在法
    律判斷上，即不能為被告有罪之認定。再告訴人之告訴，係
    以使被告受刑事追訴為目的，是其陳述是否與事實相符，仍
    應調查其他證據以資審認，告訴人之陳述如無瑕疵，且就其
    他方面調查又與事實相符，固足採為科刑之基礎，倘其陳述
    尚有瑕疵，則在未究明前，自不得遽採為論罪科刑之根據（
    最高法院30年上字第816 號、40年臺上字第86號、52年臺上
    字第1300號、61年臺上字第3099號判例參照）。
三、公訴意旨認被告柯名鴻涉有以非法方法剝奪人之行動自由及
    強制罪嫌，無非係以告訴人周建呈於警詢、偵查中之指述、
    證人即告訴人之配偶陳麗惠於偵查中之證述，及彰化縣警察
    局受理各類案件紀錄表、伸港忠孝醫院99年11月9 日診斷證
    明書各1 紙、如附表所示之本票10張影本，為其論據。
四、訊據被告固坦承有於99年11月9 日上午5 時30分許，央請姚
    介卿駕車載其至告訴人前揭住處，並指示姚介卿搭載被告及
    告訴人2 人至被告上開工廠協調債務問題，及要求告訴人簽
    發如附表所示之本票10紙之事實，惟堅決否認有何以非法方
    法剝奪人之行動自由及強制犯行，辯稱：伊並未強押告訴人
    上車，因告訴人住處當時正辦理喪事，告訴人稱在該處談論
    不好看，乃自願至伊工廠商談債務問題，而伊要求告訴人簽
    本票，告訴人旋即簽發，並未提及不想簽等語（見本院卷第
    51頁、第85頁反至第87頁）。
五、經查：
（一）被告因告訴人積欠其債務，久未清償完畢，乃於99年11月
      9 日上午5 時30分許，央請友人姚介卿駕車載其至告訴人
      前揭住處後，再由姚介卿載送被告及告訴人2 人至被告上
      開工廠協調債務問題，待被告與告訴人進入工廠後，被告
      即要求告訴人簽發如附表所示之本票10紙等情，業據告訴
      人於警詢、偵查中指述歷歷（見彰化縣警察局和美分局警
      卷第5 頁至第6 頁、99年度偵字第10372 號偵卷一第25頁
      至第26頁、第33頁、99年度核交字第160 號偵卷二第16頁
      至第17頁），且為被告所不否認，復有如附表所示之本票
      影本10張（見99年度核交字第160 號偵卷二第23頁至第26
      頁）在卷可稽，是前開事實，先予認定。
（二）以非法方法剝奪人之行動自由罪部分：
    1.證人即告訴人周建呈於偵查中證稱：伊於5 、6 年前積欠
      被告新臺幣（下同）8 萬元，陸續償還約剩4 萬元，後因
      伊開立予被告之支票跳票，被告乃多次向伊催討，99年11
      月9 日上午5 時30分許，被告到伊住處找伊，因當時伊家
      中正辦理喪事，伊覺得在家裡談很難看，就請被告到外面
      談，被告問伊是否到其工廠講，伊有答應，抵達工廠後，
      伊有向被告表示進入工廠裡面談，伊便與被告一同進去工
      廠內等語（見99年度核交字第160 號偵卷二第16頁、99年
      度偵字第10372 號偵卷一第25頁）；於本院審理時復到庭
      證述：伊尚積欠被告4 萬多元，因伊開立的支票跳票，被
      告曾多次到伊住處催討，99年11月9 日上午5 時30分許，
      伊正在靈堂守靈，知道當天被告找伊是要處理債務問題，
      因當時家中正在辦喪事，在該處大小聲不好看，伊就向被
      告表示到外面講，被告提議前往其工廠談論，伊自知理虧
      有答應，到達工廠門口時，伊有向被告表示到工廠裡面談
      等語（見本院卷第75頁反至第76頁、第79頁反至第80頁反
      ），核與證人姚介卿於本院審理時到庭證稱：因被告稱有
      朋友過世要去朋友家，拜託伊載，伊認為很緊急，乃於99
      年11月9 日上午5 時30分許，載被告到其指定地點，當天
      伊在車上並未下車，被告與告訴人係各自走出庭院，並無
      肢體接觸，就像朋友一樣行走，沒有拉扯動作，上車後，
      因告訴人表示家中在辦喪事不好看，被告乃提議去工廠討
      論，告訴人有答應，途中告訴人亦未表明要返回家中不去
      工廠等語（見本院卷第73頁至第75頁）相符，堪認告訴人
      係因積欠被告債務，且適逢家中辦理喪事，為協調處理債
      務，而自願與被告一同前往其工廠無訛。又證人周建呈於
      偵查、本院審理中證述：當天伊住處三合院裡，有伊叔公
      、弟弟在房間內，伊嬸嬸則在停放屍體之房間內，被告當
      時並未塢住伊嘴巴，因伊欠被告錢且跳票，自知理虧，被
      告到伊住處，伊就必須跟被告談等語（見99年度核交字第
      160 號偵卷二第55頁、本院卷第79頁反）；而被告係1 人
      獨自進入告訴人住處，姚介卿並未隨同下車，且被告身上
      亦未攜帶任何工具等情，業據證人周建呈、姚介卿於本院
      審理時證述屬實（見本院卷第73頁反、第76頁反）；參以
      告訴人之身高為178 公分、體重為78公斤，被告之身高為
      175 公分、體重為76公斤乙節，業據被告及告訴人陳稱在
      卷（見本院卷第79頁反、第85頁），且有被告與告訴人並
      排照片2 張（見99年度核交字第160 號偵卷二第57頁）附
      卷供參，是被告既係獨自與告訴人碰面，於告訴人身高、
      體重、體型皆略壯碩於被告之情形下，倘告訴人非自願地
      與被告前往工廠商談，被告焉有強押告訴人行走、甚而進
      入車內之可能？告訴人復何以未為呼喊求救？益徵被告係
      經告訴人同意後，始指示證人姚介卿開車載渠等至工廠乙
      情，足堪採信。況告訴人在被告工廠時，得多次任意持行
      動電話與其配偶陳麗惠、其父親周服利、其母親張綢通話
      等情，業據證人周建呈、陳麗惠證述在卷（見99年度核交
      字第160 號偵卷二第55頁、第17頁至第18頁），且有臺灣
      大哥大資料查詢1 份（見99年度核交字第160 號第34頁至
      第34頁反），而99年11月9 日上午8 、9 時許，被告復與
      告訴人一同食用早餐，再由被告騎乘機車載送告訴人返回
      其住處乙節，亦據證人周建呈證稱屬實（見99年度偵字第
      10372 號偵卷一第33頁），則果被告真係強押告訴人至其
      工廠，並限制告訴人之人身自由，告訴人自應趁隙脫逃為
      是，何以仍任由被告騎乘機車搭載，足見被告上開所辯，
      尚非不可採信，無從僅憑告訴人單一之指述，即遽認被告
      有何以非法方法剝奪人之行動自由之犯行。
    2.又證人周建呈於本院審理時雖陳稱：當時車上的駕駛不是
      證人姚介卿，應該是綽號「黑人」之人，伊上車時眼睛餘
      光有看到等語（見本院卷第76頁反、第81頁反）。惟證人
      姚介卿於本院審理時明確證述：當天確實是伊開車，伊係
      駕駛香檳色3000CC之CAMRY 自小客車等語（見本院卷第82
      頁），與證人周建呈於本院審理時之證述相符（見本院卷
      第82頁）；又自告訴人住處至被告工廠之車程僅約略4 、
      5 分鐘，途中告訴人與被告復發生爭執、互為拉扯等情，
      業如上述，而證人周建呈與姚介卿於本院審理時經對質詰
      問後，證人周建呈證稱：「應該是黑人沒錯」、「伊印象
      中看到的是黑人」等語（見本院卷第81頁反至第82頁），
      則證人周建呈是否確能看清何人駕駛，已非無疑；參以證
      人姚介卿於審判中經具結後始為上開證述，當不致甘冒偽
      證罪責而虛構上開情節以迴護或誣陷他人之虞，堪認證人
      姚介卿前揭證述係當日駕駛之人乙情，應足可採。況依前
      開證據已足認定被告有無以非法方法剝奪人之行動自由犯
      行，此部分事證已臻明確，與何人駕駛自小客車無涉，自
      不僅因駕駛之人有異即為不同之認定，併予敘明。
（三）強制罪部分：
      證人周建呈於本院審理時固證稱：伊與被告一到工廠內，
      被告朝伊右眼角揮打1 拳後，就拿本票叫伊簽，1 張簽1
      萬，包含利息共10萬元，伊因為怕被打，只好簽發附表所
      示之支票等語（見本院卷第78頁反、第80頁反）。然告訴
      人周建呈與被告係因債務處理問題發生爭執，雙方進而互
      為拉扯毆打，並同時受有傷害乙節，有被告及告訴人之伸
      港忠孝醫院99年11月9 日診斷證明書各1 紙（見彰化縣警
      察局和美分局警卷第7 頁至第8 頁）在卷可稽，而告訴人
      因自知理虧，答應與被告一同至其工廠處理債務，告訴人
      在工廠內並未遭被告以繩子綑綁，僅為被告揮打1 拳等情
      ，亦經證人周建呈於本院審理時證述在卷（見本院卷第77
      頁反、第79頁、第80頁），則告訴人因積欠被告債務，既
      答應與被告商談處理，雙方協調何時、如何還款後，並由
      告訴人簽發本票以為擔保乙情，當屬可能；況被告在工廠
      內除揮打告訴人1 拳外，並未對告訴人為任何強暴脅迫等
      施以強制力之行為，告訴人與被告間更能互為拉扯，尚難
      認告訴人簽發如附表所示之本票係因情勢所逼而違反其自
      由意志。從而，被告上開所辯，尚非不可採信，無從僅憑
      告訴人單一之指述，即遽認被告有何強制之犯行。
六、綜上所述，檢察官所舉上開證據，未能證明被告有何以非法
    方法剝奪人之行動自由及使人行無義務之事而為強制之情，
    是檢察官提出之證據，或其指出證明之方法，未能使本院之
    心證達到確信其為真實之程度，應認舉證尚有不足，依刑事
    訴訟制度「倘有懷疑，即從被告之利益為解釋」、「被告應
    被推定為無罪」之原則，即難據以為被告不利之認定。此外
    ，復查無其他積極證據，足資認定被告有何以非法方法剝奪
    人之行動自由及強制犯行，自屬均不能證明被告犯罪，依首
    開說明，即應俱為被告無罪之諭知。
據上論斷，應依刑事訴訟法第299 條第1 項前段、第301 條第1
項，刑法第277 條第1 項、第47條第1 項、第41條第1 項前段，
刑法施行法第1 條之1 ，判決如主文。
本案經檢察官黃顗雯到庭執行職務。
中    華    民    國   100    年    12    月    29    日
                  刑事第三庭    審判長法  官  洪志賢
                                      法  官  廖政勝
                                      法  官  簡佩珺
以上正本證明與原本無異。
如不服本判決應於收受判決後10日內向本院提出上訴書狀，並應
敘述具體理由；其未敘述上訴理由者，應於上訴期間屆滿後20日
內向本院補提理由書(均須按他造當事人之人數附繕本)「切勿逕
送上級法院」。
告訴人或被害人對於判決如有不服具備理由請求檢察官上訴者，
其上訴期間之計算係以檢察官收受判決正本之日期為準。
中    華    民    國   100    年    12    月    29    日
                                      書記官  王惠嬌
附錄犯罪科刑法條：
中華民國刑法第277條
（普通傷害罪）
傷害人之身體或健康者，處 3 年以下有期徒刑、拘役或 1 千元
以下罰金。
犯前項之罪因而致人於死者，處無期徒刑或 7 年以上有期徒刑
；致重傷者，處 3 年以上 10 年以下有期徒刑。
 附  表
┌──┬─────┬────┬───────┬───────┬─────┐
│編號│票面金額  │發票人  │到期日        │發票日        │票據號碼  │
│    │（新臺幣）│        │              │              │          │
├──┼─────┼────┼───────┼───────┼─────┤
│1   │1萬元     │周建呈  │99年12月5日   │99年11月20日  │472951    │
│    │          │周服利  │              │              │          │
├──┼─────┼────┼───────┼───────┼─────┤
│2   │1萬元     │同上    │99年12月20日  │99年12月5日   │472952    │
├──┼─────┼────┼───────┼───────┼─────┤
│3   │1萬元     │同上    │100年1月5日   │99年12月20日  │472953    │
├──┼─────┼────┼───────┼───────┼─────┤
│4   │1萬元     │同上    │100 年1 月20日│100年1月5日   │472954    │
├──┼─────┼────┼───────┼───────┼─────┤
│5   │1萬元     │同上    │100年2月5日   │100 年1 月20日│472955    │
├──┼─────┼────┼───────┼───────┼─────┤
│6   │1萬元     │同上    │100 年2 月20日│100年2月5日   │472956    │
├──┼─────┼────┼───────┼───────┼─────┤
│7   │1萬元     │同上    │100年3月5日   │100 年2 月20日│472957    │
├──┼─────┼────┼───────┼───────┼─────┤
│8   │1萬元     │同上    │未記載        │100年3月5日   │472958    │
├──┼─────┼────┼───────┼───────┼─────┤
│9   │1萬元     │同上    │100年4月5日   │100 年3 月20日│472959    │
├──┼─────┼────┼───────┼───────┼─────┤
│10  │1萬元     │同上    │100 年4 月20日│100年4月5日   │472960    │
└──┴─────┴────┴───────┴───────┴─────┘